臺灣高等法院刑事判決
109年度交上訴字第78號
上  訴  人  
即  被  告  張鳳玉


選任辯護人  陳榮進律師
上列上訴人因公共危險等案件，不服臺灣新北地方法院108年度
交訴字第14號，中華民國109年3月12日第一審判決（起訴案號：
臺灣新北地方檢察署107年度調偵字第3208號），提起上訴，本
院判決如下：
    主  文
原判決撤銷。
張鳳玉犯過失傷害罪，處拘役肆拾日，如易科罰金，以新臺幣壹
仟元折算壹日。又犯肇事致人傷害逃逸罪，處有期徒刑陸月。上
述二罪緩刑貳年。
    犯罪事實
一、張鳳玉於民國107 年6 月12日21時54分許，騎乘車牌號碼00
    0-000 號普通重型機車，在址設新北市○○區○○○路0 段00號
    之亞東紀念醫院機車停車場出入口處欲駛入該停車場時，本
    應注意機車行駛時，駕駛人應依該處車道之標誌或標線指示
    行車，且應注意車前狀況，隨時採取必要之安全措施，而依
    當時情形，室內有照明，道路為路面乾燥無缺陷亦無其他障
    礙物、視距良好之停車場車道等外在情狀，且依其智識能力
    ，並無不能注意之情事，竟疏未注意而貿然逆向駛入該停車
    場之出口車道，其車頭不慎擦撞沿該出口車道駛出該停車場
    由劉佳柔（所涉過失傷害部分，業經臺灣新北地方檢察署〈
    下稱新北地檢署〉檢察官為不起訴處分確定）所騎乘之車牌
    號碼000-000 號普通輕型機車之車頭，致劉佳柔人車倒地，
    並受有右手、右膝及下背部挫傷、右手腕半月板破裂、疑似
    右手腕三角軟骨撕裂合併積液等傷害。詎張鳳玉明知如駕駛
    動力交通工具肇事致人受傷，駕駛人應即採取救護或其他必
    要措施，不得逃逸，且亦知有前述肇事致人受傷之情事，竟
    仍萌生肇事逃逸之犯意，於自行起身後，未對劉佳柔採取救
    護或其他必要措施，亦未報警處理或留下姓名、年籍等個人
    身分資料或聯絡方式，旋騎乘機車至該停車場之機車停車格
    停放後，徒步逃逸而去。嗣經劉佳柔報警處理，且停車場收
    費員賴克明發現張鳳玉返回事故現場附近查看後，通知到場
    處理事故之員警，並經警調閱事故現場之監視器錄影畫面後
    ，而查悉上情。
二、案經劉佳柔告訴新北市政府警察局板橋分局移送新北地檢署
    檢察官偵查起訴。
    理  由
甲、程序方面：
一、按刑事訴訟法第159條第1項雖規定，被告以外之人於審判外
    之言詞或書面陳述，除法律有規定外，不得作為證據。惟同
    法第159條之5第1、2項已規定，經當事人於審判程序同意作
    為證據，法院審酌該言詞陳述或書面陳述作成時之情況，認
    為適當者，亦得為證據。又當事人、代理人或辯護人於法院
    調查證據時，知有第159條第1項不得為證據之情形，而未於
    言詞辯論終結前聲明異議者，視為有前項之同意（指同條第
    1項之同意作為證據），此乃第159條第1項所容許，得作為
    證據之例外規定之一。本案所據以認定被告犯罪事實之供述
    證據，檢察官、被告及辯護人於言詞辯論終結前，均未就上
    開證據主張有刑事訴訟法第159條第1項不得為證據之情形，
    本院復審酌各該證據作成時並無違法及證明力明顯過低之瑕
    疵等情況，認為適當，是未爭執之供述證據，具有證據能力
    。
二、本案認定犯罪事實之非供述證據，均與本案事實具有自然關
    聯性，且核屬書證、物證性質，又查無事證足認有違背法定
    程式或經偽造、變造所取得等證據排除之情事，復經本院依
    刑事訴訟法第164條、第165條踐行物證、書證之調查程序，
    檢察官、被告及辯護人對證據能力均不爭執，具有證據能力
    。
乙、實體方面：
一、認定犯罪事實所憑之證據及理由：
　關於過失傷害部分：
    此部分犯罪事實，業據上訴人即被告張鳳玉於本院審理時供
    認不諱，核與證人即告訴人劉佳柔於警詢及偵查中證述之情
    節大致相符（見偵卷第10至11、57頁），復據證人侯文龍、
    蕭伯羽、賴克明於原審審理時證述明確（見原審交訴卷第15
    9 至165 、191 至194 頁），並有板橋分局信義派出所受理
    各類案件紀錄表、受理刑事案件報案三聯單、交通事故現場
    圖、道路交通事故調查報告表㈡、板橋分局信義派出所員警
    工作紀錄簿各1 份（見偵卷第15至23頁）、亞東紀念醫院診
    斷證明書及新光吳火獅紀念醫院診斷證明書（病患：劉佳柔
    ）各1 紙（見偵卷第25、65頁）、公路監理電子閘門查詢資
    料2 紙、車輛詳細資料報表2 紙、警方現場蒐證相片12張（
    見偵卷第29至35、43至45頁）、現場監視器錄影光碟1 片及
    原審勘驗事故現場監視器錄影畫面之勘驗筆錄暨畫面擷取照
    片各1 份在卷可稽（見原審交訴卷第157 至159 、169 至17
    3 頁），又告訴人因本案車禍事故，而受有右手、右膝及下
    背部挫傷、右手腕半月板破裂、疑似右手腕三角軟骨撕裂合
    併積液等傷害，此有上開亞東紀念醫院診斷證明書及新光吳
    火獅紀念醫院診斷證明書（病患：劉佳柔）各1 紙附卷可據
    ，是被告之過失行為與告訴人之受傷結果間，具有相當因果
    關係，足證被告之自白與事實相符。此部分事證明確，被告
    犯行堪以認定。
　關於肇事逃逸部分：
　　此部分犯罪事實，業據上訴人即被告張鳳玉於本院審理時供
    認不諱，核與證人即告訴人劉佳柔於警詢、偵查中及證人侯
    文龍、蕭伯羽、賴克明於原審審理時證述情節吻合（見偵卷
    第10至11、57頁，原審交訴卷第159 至165、191 至194 頁
    ），並有前開公路監理電子閘門查詢資料2 紙、車輛詳細資
    料報表2 紙、現場監視器錄影光碟1 片及原審勘驗事故現場
    監視器錄影畫面之勘驗筆錄暨畫面擷取照片各1 份在卷可憑
    （見原審交訴卷第157 至159 、169 至173 頁），足證被告
    之自白與事實相符。此部分事證明確，被告犯行堪以認定。
二、論罪科刑：
  ㈠按行為後法律有變更者，適用行為時之法律；但行為後之法
    律有利於行為人者，適用最有利於行為人之法律，刑法第2
    條第1項定有明文。被告行為後，刑法第284條已於108年5月
    29日修正公布，並自同年月31日生效施行。修正前該條規定
    ：「（第1項）因過失傷害人者，處六月以下有期徒刑、拘
    役或五百元以下罰金；致重傷者，處一年以下有期徒刑、拘
    役或五百元以下罰金。（第2項）從事業務之人，因業務上
    之過失傷害人者，處一年以下有期徒刑、拘役或一千元以下
    罰金；致重傷者，處三年以下有期徒刑、拘役或二千元以下
    罰金。」修正後該條規定：「因過失傷害人者，處一年以下
    有期徒刑、拘役或新臺幣十萬元以下罰金；致重傷者，處三
    年以下有期徒刑、拘役或新臺幣三十萬元以下罰金。」原條
    文第2項則刪除。經比較新舊法之結果，修正後刑法第284條
    過失傷害罪之有期徒刑刑度由6月以下提高至1年以下，且提
    高罰金刑之法定刑度，自以修正前刑法第284條第1項之規定
    較有利於被告，是依刑法第2條第1項前段規定，本案應適用
    被告行為時即修正前刑法第284條第1項前段之規定論處。
  ㈡依108年5月31日司法院釋字第777號解釋意旨：「中華民國88
    年4月21日增訂公布之刑法第185條之4規定：『駕駛動力交通
    工具肇事，致人死傷而逃逸者，處6月以上5年以下有期徒刑
    。』（102年6月11日修正公布同條規定，提高刑度為一年以
    上七年以下有期徒刑，構成要件均相同）其中有關『肇事』部
    分，可能語意所及之範圍，包括『因駕駛人之故意或過失』或
    『非因駕駛人之故意或過失』（因不可抗力、被害人或第三人
    之故意或過失）所致之事故，除因駕駛人之故意或過失所致
    之事故為該條所涵蓋，而無不明確外，其餘非因駕駛人之故
    意或過失所致事故之情形是否構成『肇事』，尚非一般受規範
    者所得理解或預見，於此範圍內，其文義有違法律明確性原
    則，此違反部分應自本解釋公布之日起失其效力」，然被告
    對於前開車禍事故之發生有過失，且其過失責任明確，而其
    主觀上亦具有肇事致人受傷而逃逸之犯意，非屬司法院釋字
    第777號解釋所指因「肇事」文義有違法律明確性原則而失
    其效力之範圍，仍應適用刑法第185條之4之規定。核被告所
    為，係犯修正前刑法第284條第1項前段之過失傷害罪及刑法
    第185條之4之肇事致人傷害逃逸罪。
　㈢犯罪之情狀顯可憫恕，認科以最低刑度仍嫌過重者，得酌量
    減輕其刑，刑法第59條定有明文，所謂顯可憫恕，係指被告
    之犯行有情輕法重之情，客觀上足以引起一般人同情，處以
    法定最低刑度仍失之過苛，尚堪憫恕之情形而言；再刑法第
    185條之4之肇事致人傷害逃逸罪，行為人之惡性、犯罪情節
    以及被害人受傷之程度，均有所不同，法律科處此類犯罪，
    所設之法定最低本刑卻同為1年有期徒刑，不可謂不重。倘
    依其情狀處以適當之有期徒刑，即足以懲儆，並可達防衛社
    會之目的者，自非不可依客觀之犯行與主觀之惡性二者加以
    考量其情狀，是否有可資憫恕之處，適用刑法第59條之規定
    酌量減輕其刑，期使個案裁判之量刑，能斟酌至當，符合比
    例原則。又釋字第777號解釋認刑法第185條之4法定刑一律
    以1年以上7年以下有期徒刑為其法定刑，致對犯罪情節輕微
    者無從為易科罰金之宣告，對該等情節輕微個案之處罰顯然
    過苛，於此範圍內，不符憲法罪刑相當原則，而與憲法第23
    條比例原則有違。本院審酌被告肇事逃逸犯行固無足取，然
    本件告訴人所受前揭傷勢未危及生命，且事故地點係在醫院
    停車場，周遭有多人經過往來，是告訴人客觀上存有可獲他
    人代為實施救護之可能性，尚未因被告之離去而處於難受救
    助之困境。本院綜衡上開各情，並考量被告之主觀惡性、客
    觀犯行及犯罪情節，認被告肇事逃逸所釀生之生命身體危險
    程度尚屬有限，縱使量處法定最低刑度之刑（即有期徒刑一
    年），猶嫌過重，而有情輕法重之情，難謂符合罪刑相當性
    及比例原則，衡情顯有可憫恕之處，參酌前開釋字第777號
    解釋意旨，依刑法第59條規定酌量減輕其刑。　
　㈣被告所犯上述二罪，犯意各別、行為互殊，應予分論併罰。
　㈤公訴意旨另以：被告係犯道路交通管理處罰條例第86條第1項
    、修正前刑法第284條第1項前段之汽車駕駛人，無駕駛執照
    駕車，因過失傷害致人受傷罪嫌，應依道路交通管理處罰條
    例第86條第1項規定加重其刑。然因被告肇事地點並非道路
    交通管理處罰條例所規定之「道路」，自不適用該條例加重
    其刑之規定，但其基本事實同一，適用法條條項亦未變更，
    本院應予審理，而無須變更起訴法條。
三、原判決撤銷及改判之理由：
　　原審以被告犯罪事證明確，據以論罪科刑，固非無見。惟查
    ：科刑之判決書，應於理由內記載科刑時就刑法第57條規定
    事項所審酌之情形，為刑事訴訟法第310條第3款所明定。此
    項規定，依同法第364條，又為第二審所準用。被告於原審
    否認犯罪，而於本院則承認犯罪，原審未及斟酌，容有不合
    。又被告已與告訴人於109年7 月 16日成立調解，被告當場
    賠償告訴人新臺幣22萬元，告訴人願意原諒被告，並希望法
    院給予被告緩刑宣告，有告訴人刑事陳報狀及新北市板橋區
    調解委員會調解筆錄影本各1份在卷可據（見本院卷第91頁
    ），被告犯罪後態度已有不同，原審未及斟酌，亦有不合。
    被告以原判決量刑過重提起上訴，為有理由，應由本院將原
    判決撤銷。爰審酌被告駕駛機車肇事致人傷害逃逸，顯欠缺
    尊重用路人生命安全之觀念，殊屬不該，並衡酌其品行、智
    識程度、生活狀況及犯罪後供認犯行之態度等一切情狀，分
    別量處如主文第二項所示之刑，並就過失傷害部分，諭知易
    科罰金之折算標準。又被告未曾犯罪，有本院被告前案紀錄
    表在卷可憑，被告因一時失慮致犯本罪，經此刑之宣告後，
    當知所警惕，信無再犯之虞，本院認被告上述二罪所宣告之
    刑以暫不執行為適當，依刑法第74條第1項第1款之規定併予
    宣告緩刑二年，以啟自新。
據上論斷，應依刑事訴訟法第369條第1項前段、第364條，第299
條第1項前段，刑法第2 條第1 項前段、第185 條之4 、第59條
、第41條第1 項前段，修正前刑法第284 條第1 項前段，刑法施
行法第1 條之1 第1 項、第2項前段，刑法第74條第1 項第1款，
判決如主文。
本案經檢察官許祥珍到庭執行職務。
中　　華　　民　　國 　109　　年　　 7 　 月　　30　　日
                  刑事第八庭  審判長法　官 陳世宗
                                    法　官 呂寧莉
                                    法　官 周明鴻
以上正本證明與原本無異。
過失傷害罪部分不得上訴。
肇事致人傷害逃逸罪部分，如不服本判決，應於收受送達後20日
內向本院提出上訴書狀，其未敘述上訴之理由者並得於提起上訴
後20日內向本院補提理由書（均須按他造當事人之人數附繕本）
「切勿逕送上級法院」。
                                    書記官 謝雪紅
中　　華　　民　　國　　109 　年　　7 　　月　　30　　日
附錄：本案論罪科刑法條全文
修正前中華民國刑法第284條
（過失傷害罪）
因過失傷害人者，處6月以下有期徒刑、拘役或5百元以下罰金，
致重傷者，處1年以下有期徒刑、拘役或5百元以下罰金。
從事業務之人，因業務上之過失傷害人者，處1年以下有期徒刑
、拘役或1千元以下罰金，致重傷者，處3年以下有期徒刑、拘役
或2千元以下罰金。
中華民國刑法第185條之4
（肇事遺棄罪）
駕駛動力交通工具肇事，致人死傷而逃逸者，處1年以上7年以下
有期徒刑。　　　　　　　　　
　㈣